臺灣臺中地方法院民事判決
111年度訴字第1396號
原      告  陳威如

訴訟代理人  謝文明律師
複  代理人  陳韋璇律師
被      告  林淑珍







訴訟代理人  葉耀中律師
複  代理人  王志成律師
上列當事人間請求返還借款事件，本院於民國111年11月4日言詞
辯論終結，判決如下：
    主      文
被告應給付原告新臺幣玖拾捌萬貳仟元，及自民國111年6月29日
起至清償日止，按週年利率百分之五計算之利息。
訴訟費用由被告負擔。
本判決於原告以新臺幣叁拾貳萬柒仟元為被告供擔保後，得假執
行。但被告如以新臺幣玖拾捌萬貳仟元為原告預供擔保後，得免
為假執行。
    事實及理由
一、原告主張：被告為原告胞兄之配偶，其於民國92年6月23日
    自任要保人，以其子陳梓旻為被保險人，向國泰人壽保險股
    份有限公司（下稱國泰公司）購買保險單號碼0000000000之
    國泰雙星還本終身保險契約（下稱系爭保單），因被告財務
    狀況不佳，遂多次向原告借款以繳納系爭保單之保險費用，
    原告基於家人間之信賴關係，故於92年至96年間先後交付現
    金共新臺幣（下同）54萬5000元予被告，作為系爭保險費之
    代墊款，嗣於97年至105年間則改由匯款方式借款共98萬200
    0元予被告，以支付系爭保單之費用，共計原告已出借代墊
    被告上開152萬7000元之保險費。原告確已借款予被告152萬
    7000元，惟經多次催討，被告迄今皆未返還上開借款，原告
    前寄發存證信函催告被告返還系爭借款，該函已於111年1月
    26日將該意思表示送達被告，惟自該函送達後迄今已逾1個
    月以上之催告期間，被告仍未清償，原告於無奈之下，為保
    障自身權益，爰依法提起本件訴訟。依系爭保單記載保費繳
    納期限為每年6月間，互核匯款單據所載原告於97年6月至10
    5年6月間皆按年支付被告11萬0000元或10萬9000元之金錢，
    共計已交付被告98萬2000元之借款（計算式：110,000+109,
    000×8＝982,000元，下稱系爭借款），上開匯款日期與系爭
    保單所載繳費期限相符，有如附表所示金流可資比對，足徵
    原告已交付該借款予被告，被告確實積欠原告98萬2000元，
    由此可認原告主張借款予被告以繳納97年至105年間之保險
    費共計98萬2000元，應屬有據。原告委請律師寄發存證信函
    催告被告於函到35日內返還保險代墊款，該函已於111年1月
    26日將該意思表示送達被告，自送達後迄今已逾1個月以上
    之催告期間，故已符合民法第第478條之定期催告返還要件
    ，然被告皆未清償借款，是原告自得向被告行使借款返還請
    求權。綜上，原告於92年至96年間係以現金交付54萬5000元
    借款予被告，該部分因無留存單據並逾越15年請求時效，是
    原告先起訴請求97年6月至105年6月間之98萬2000元借款，
    則依民法第474條第1項規定，被告自應返還98萬2000元予原
    告等語。並聲明：（1）請求判決如主文第1項所示。（2）
    願供擔保，請准宣告假執行。
二、原告對被告抗辯所為之陳述：
（一）按「保險費付足1年以上者，要保人得以保險契約為質，
      向保險人借款。」，保險法第120條第1項定有明文。依系
      爭保單之借還款明細所載，可證被告確以要保人身分，就
      系爭保單為質向國泰公司借款，並自97年5月2日起至104
      年7月13日間陸續借出取得多筆金錢，其借款本金共計為1
      60萬2988元（計算式：57,704+119,374+299,913+12,865+
      1,113,132＝1,602,988）。又被告最終於107年6月4日以繳
      清償還方式償還系爭保單借款之本金與利息，而系爭保單
      因而隨同終止。另系爭保單內容記載，該保單保費之繳費
      年期為20年，又因投保始期為92年6月23日，則保險費本
      應繳納至112年6月間，然核對系爭保費繳納一覽表所載，
      被告自106年6月19日以後皆未有任何繳款紀錄，益徵系爭
      保單確已提前終止。
（二）被告雖辯稱系爭保單係陳森介生前表示要為孫子陳梓旻投
      保及支付保費，而原告匯款係受陳森介指示所為云云；原
      告否認之。系爭保單之要保人為被告，縱使被告抗辯系爭
      保單之受益人為陳森介云云，然就受益人之指定及保險契
      約內容之變更，皆屬於要保人之權利，又系爭保單第5頁
      至第7頁之人身保險要保書，其中填載內容之字跡一致，
      堪認系爭保單係由被告親自簽立及指定受益人。系爭保單
      確為被告基於自身理財規畫所簽立，被告即以系爭保單為
      質向國泰公司即保險人借款，且系爭保單亦經被告之意思
      表示終止或解除，並由被告領取該保單價值所餘之解約金
      ，由上開被告以系爭保單設質借款、終止或解除契約並領
      取解約金之行為，足徵系爭保單確為被告基於自身之理財
      規畫所為。倘如被告主張係陳森介為被保險人陳梓旻投保
      等情為真，則被告自不應將該「終身性保障」之保險契約
      設質借款或提前終止或解除，否則有害對被保險人陳梓旻
      之保障，據此被告所為無非與其所辯相互牴觸，故被告主
      張系爭保單係陳森介生前表示要為孫子陳梓旻投保與支付
      保費云云，應無可採。基此，堪證被告確係向原告借款以
      支付系爭保單之保險費，原告因而基於家人間之信賴關係
      並匯款予被告無訛。
三、被告則以：下列情詞，以資抗辯。　　　
（一）被告否認與原告間存有消費借貸之合意或法律關係，此節
      仍應由原告負舉證之責。況依實務見解，可認兩造間存匯
      款之原因多端，不得僅以匯款之事實即謂該匯款為消費借
      貸之意思表示，是本件仍應認原告未就此部分舉證說明，
      難認原告主張兩造間存在消費借貸法律關係之主張屬實，
      應不可採。
（二）原告聲稱被告係因有資金需求、或財務狀況不佳，而有借
      款之需求，然此與兩造間是否存在消費借貸關係實屬二事
      ，且依常理判斷，如有經濟困難又為何要特別借錢來購買
      儲蓄型保單？倘真係原告所言被告多次向伊借款，為何這
      麼多年來均未追討，直到陳森介死後才陸續興訟追討？且
      前債未清償，又為何原告竟不合常理之同意每年固定借款
      給被告？況自系爭保單於92年簽約後直到102年間將近10
      年間幾無保單借款（僅有2筆），自不得以103年間較多筆
      借款率爾反推即係被告於92年投保之初即因有資金需求或
      財務不佳等資金周轉問題，故原告雖有原證2所示匯款情
      事無訛，然顯非如原告所指為兩造間消費借貸關係，原告
      所主張應有違誤。
（三）原告雖主張依系爭保單借還明細記載「編號62之104年6月
      23日年金償還15199元」，足徵被告確係基於要保人地位
      辦理設質借款並可直接指定受益人云云；然被告從未爭執
      系爭保單之要保人為被告，且就受益人之指定依保險法第
      110條、第111條、第114條等規定可知原屬要保人之權利
      ，縱有設質借款亦係保險法第120條要保人自由行使權利
      之一環，要難據此即謂與原告主張與被告間存在消費借貸
      關係有何關聯，難認原告已善盡舉證責任。
（四）並聲明：（1）原告之訴駁回。（2）如受不利判決，願供
      擔保，請准宣告免為假執行。　　　
四、兩造不爭執事項：　　　　
（一）國泰公司保單號碼0000000000之系爭保單，其要保人為被
      告，被保險人為被告之子陳梓旻，投保始期為92年6月23
      日，保費繳費年期為20年，簽約當時之滿期受益人、身故
      受益人均為陳森介。
（二）原告分別於下列期日匯款如附表所示之下列金額共98萬20
      00元予被告：㈠97年6月10日匯款110,000元。㈡98年6月25
      日匯款109,000元。㈢99年6月24日匯款109,000元。㈣100年
      6月21日匯款109,000元。㈤101年6月27日匯款109,000元。
      ㈥102年6月20日匯款109,000元。㈦103年6月09日匯款109,0
      00元。㈧104年6月23日匯款109,000元。㈨105年6月27日匯
      款109,000元。
（三）被告就系爭保單之繳費紀錄如「林淑珍君保險費繳納狀況
      一覽表」(見本院卷第93頁) 所載，且被告自106年6月19
      日以後皆未再繳納系爭保險費用。
（四）系爭保單自92年6月23日簽約後，以迄97年5月2日始有第1
      筆保單借款，被告以系爭保單為質借款，其借還款紀錄如
      「林淑珍保單借還款明細表」，並已於107年6月4日繳清
      償還。
五、本院得心證之理由
（一）查原告主張被告先後於如附表所示之期日向原告借款，用
      以繳納系爭保單之保險費共計98萬2000元，兩造間存有消
      費借貸關係，被告應返還系爭借款予原告等情，為被告所
      否認，且以上情置辯。是本件爭點，當為：原告匯款存入
      如附表所示用以繳納系爭保單之保險費，是否為被告向原
      告所為之借款？原告向被告請求返還借款，有無理由？
（二）按當事人主張有利於己之事實者，就其事實有舉證之責任
      ，民事訴訟法第277條前段設有規定。而原告對於自己主
      張之事實己盡證明之責後，被告對其主張，如抗辯其不實
      並提出反對之主張者，則被告對其反對之主張，亦應負證
      明之責，此為舉證責任分擔之原則（最高法院85年度台上
      字第2530號民事裁判意旨參照)。又主張法律關係存在之
      當事人，固應就該法律關係發生所須具備之特別要件，負
      舉證之責任，惟此特別要件之具備，茍能證明間接事實，
      且該間接事實與要件事實間，依經驗法則及論理法則已足
      推認其因果關係存在者，自無不可，非以直接證明要件事
      實為必要；另認定事實所憑之證據，固不以直接證據為限
      ，惟採用間接證據時，必其所成立之證據，在直接關係上
      ，雖僅足以證明他項事實，但由此他項事實，本於推理之
      作用足以證明待證事實者而後可，斷不能以單純論理為臆
      測之根據，就待證事實為推定之判斷（最高法院92年度台
      上字第1971號及96年度台上字第1131號民事裁判意旨參照
      )。查原告主張兩造間存有系爭借款之消費借貸關係，既
      為被告所否認，依上開說明，當應由原告就此有利於己之
      事實負舉證責任。
（三）本件消費借貸之法律關係確實存在於兩造間，而與陳森介
      無涉：按稱消費借貸者，謂當事人一方移轉金錢或其他代
      替物之所有權於他方，而約定他方以種類、品質、數量相
      同之物返還之契約，民法第474條第1項定有明文。稱消費
      借貸者，於當事人間必本於借貸之意思合致，而有移轉金
      錢或其他代替物之所有權於他方之行為，始得當之。是以
      消費借貸，因交付金錢之原因多端，除有金錢之交付外，
      尚須本於借貸之意思而為交付，方克成立。倘當事人主張
      與他方有消費借貸關係存在者，自應就該借貸意思互相表
      示合致及借款業已交付之事實，均負舉證之責任，其僅證
      明有金錢之交付，未能證明借貸意思表示合致者，仍不能
      認為有該借貸關係存在，有最高法院98年度台上字第1045
      號民事裁判意旨可參。是以，原告既主張兩造間存在消費
      借貸法律關係，即應就兩造間借貸意思互相表示合致及系
      爭借款確已交付等有利於己之事實負舉證責任。
 （1）經查，國泰公司保單號碼0000000000之系爭保單，其要保
      人為被告，被保險人為被告之子陳梓旻，投保始期為92年
      6月23日，保費繳費年期為20年，系爭保單係由被告親自
      簽立及指定受益人為陳森介，原告確已分別於如附表所示
      匯款時日匯入如附表所示金額共98萬2000元用以繳付係徵
      保單之保險費等情，有原告所提系爭保單、存款憑條及本
      院函詢國泰公司於111年8月29日以國壽字第1110081570號
      函附之林淑珍君保險費繳納狀況一覽表在卷可參（見本院
      卷第17至29頁、第93頁），且此等部分為兩造所是認，則
      按「本法所稱要保人，指對保險標的具有保險利益，向保
      險人申請訂立保險契約，並負有交付保險費義務之人」，
      為保險法第3條所明定，自已堪認原告主張系爭保單之保
      險費給付義務人乃為被告，系爭借款係出借予被告，並非
      保險受益人陳森介等語，已屬有據；而被告空言徒以系爭
      保單係其公公陳森介為其子陳梓旻所投保，原告僅係代為
      保管陳森介之款項而代為匯款，亦非實際出資人云云置辯
      ，然未曾就此提出相關證據以證其說，足認被告對於其反
      對之主張未負證明之責，當難為採信。基此，堪證原告主
      張伊確有交付如附表所示之系爭借款共98萬2000元予被告
      ，用以代擔任要保人之被告繳納系爭保單之保險費等語，
      洵屬真實可採。
 （2）次按，保險費付足1年以上者，要保人得以保險契約為質
      ，向保險人借款，保險法第120條第1項亦有明定。經查，
      觀諸系爭保單之借還款明細所載，既可見被告確自97年5
      月2日起至104年7月13日止，以其要保人身分就系爭保單
      為質，向國泰公司陸續借款取得款項，所為之借款本金共
      達160萬2988元（計算式：57,704+119,374+299,913+12,8
      65+1,113,132＝1,602,988），最終係被告於107年6月4日
      以繳清償還之方式償還系爭保單借款之本息共計111萬313
      2元等情，有國泰公司於111年8月29日以國壽字第1110081
      570號函附之「林淑珍保單借還款明細表」在卷可參(見本
      院卷第95至96頁），此亦為兩造所是認，自益徵原告主張
      由被告其後得以系爭保單為質，陸續向國泰公司即保險人
      為上開高額之借款，可見系爭保單確為被告基於其自身理
      財規畫所簽立者，而與陳森介無涉等語，顯屬有據，否則
      倘若被告辯稱系爭保單係陳森介為被保險人陳梓旻投保等
      情為真，則被告蓋無得以逕行將該具有終身性保障性質之
      保險契約設質為借款，且恐有損及對被保險人陳梓旻所為
      保障，而違背陳森介所為投保用意等情之餘地。準此，堪
      徵原告主張系爭借款之消費借貸關係存在於兩造間，原告
      係基於親屬間之信任及情誼，方出借伊所有系爭借款予被
      告，兩造間具有借貸合意等語，核屬可採。
 （3）甚且，被告雖仍辯稱系爭保單係陳森介生前表示要為孫子
      陳梓旻投保及支付保費，原告僅係代為保管陳森介之款項
      而代為匯款，亦非實際出資人云云；然此既為原告所否認
      ，且與系爭保單之簽立及質借情況等情，顯有所歧異，已
      如前述，則依舉證責任分配原則，被告就其所辯上情，自
      應再行提出相關舉證以明。惟查，被告就此不僅未曾提出
      任何佐證以供本院審認其所辯是否為真，且參以系爭保單
      實則於106年6月19日尚曾轉帳1次繳納保險費10萬9043元
      外，其後即皆未繳納系爭保險費，而陳森介則係於110年4
      月5日過世等情，有上開保險費繳納狀況一覽表及被告答
      辯一狀可參（見本院卷第93頁及第70頁），並為兩造所不
      爭，是堪徵被告辯稱上情，委非事實，否則何以原告或陳
      森介本人於渠生前之106年6月19日起，焉有均未即再行匯
      款以繳付系爭保單之保險費而令系爭保單效力續存之理。
      綜上，足認被告辯稱上情，委無可取。　　
（四）按借用人應於約定期限內，返還與借用物種類、品質、數
      量相同之物，未定返還期限者，借用人得隨時返還，貸與
      人亦得定1個月以上之相當期限，催告返還，民法第478條
      定有明文。查原告主張如附表所示借款共98萬2000元之借
      款關係存在於兩造間，而被告復未舉證證明其對原告主張
      上開借款債權已清償完畢，既經本院審認如前，而原告前
      已委請律師寄發存證信函催告被告於函到35日內返還保險
      代墊款，該函已於111年1月26日將該意思表示送達被告，
      自送達後迄今已逾1個月以上之催告期間等情，亦有原告
      所提存證信函及中華郵政掛號郵件收件回執在卷可證（見
      本院卷第31頁及第49頁），且為被告所不爭執，自已符合
      上開民法第第478條之定期催告返還要件，允無疑義。是
      以，原告既已定1個月以上之相當期限催告返還系爭借款
      ，被告逾期迄今皆未為清償，則原告依民法消費借貸之法
      律關係，請求被告清償系爭借款98萬2000元，即無不合，
      應予准許。
（五）又按給付無確定期限者，債務人於債權人得請求給付時，
      經其催告而未為給付，自受催告時起，負遲延責任，其經
      債權人起訴而送達訴狀者，與催告有同一之效力；遲延之
      債務，以支付金錢為標的者，債權人得請求依法定利率計
      算之遲延利息；應付利息之債務，其利率未經約定，亦無
      法律可據者，週年利率為百分之5，民法第229條第2項、
      第233條第1項前段及第203條分別定有明文。從而，原告
      就系爭借款請求被告加計給付自民事起訴狀繕本送達之翌
      日起即自111年6月29日（111年6月28日合法送達，見本院
      卷第63頁）至清償日止，按週年利率百分之5計算之利息
      ，與前揭規定，核無不合，應予准許。
六、綜上所述，系爭借款共98萬2000元之消費借貸法律關係既存
    在於兩造間，且無積極證據證明被告已清償完畢，則原告依
    民法消費借貸之法律關係，請求被告清償借款98萬2000元，
    及自起訴狀繕本送達翌日即111年6月29日起至清償日止，按
    年息百分之5計算之利息，即有理由，應予准許。
七、兩造分別陳明願供擔保，請准宣告假執行或免為假執行，核
    與法律規定相符，爰分別酌定相當擔保金額准許之。
八、本件事證已臻明確，兩造其餘攻擊防禦方法及所提證據資料
    ，核與本判決所得心證及結果均不生影響，毋庸逐一論述，
    併此敘明。
九、訴訟費用負擔之依據：民事訴訟法第78條。
中　　華　　民　　國　　111 　年　　12　　月　　16　　日
                  　　民事第五庭  法  官  許惠瑜
以上正本係照原本作成
如對本判決上訴，須於判決送達後20日內向本院提出上訴狀。如
委任律師提起上訴者，應一併繳納上訴審裁判費。
中　　華　　民　　國　　111 　年　　12　　月　　16　　日
　　                              書記官　高偉庭
　　　　　　　　　　　　　　　　　
附表：
編號 原告匯款予被告之金流（詳原證2）  系爭保費繳納一覽表 （詳見本院卷第93頁）   匯款日期 金額(新臺幣) 繳費日期 金額(新臺幣) 1. 97/6/10 110,000 97/6/11 109,043 2. 98/6/25 109,000 98/6/30 109,043 3. 99/6/24 109,000 99/6/30 109,043 4. 100/6/21 109,000 100/6/30 109,043 5. 101/6/27 109,000 101/6/29 109,043 6. 102/6/20 109,000 102/6/28 109,043 7. 103/6/09 109,000 103/6/30 109,043 8. 104/6/23 109,000 104/6/30 109,043 9. 105/6/27 109,000 105/6/29 109,043  共計 982,000